臺灣士林地方法院民事判決　　　　　　　　99年度訴字第45號
原　　　告　林麗玲
訴訟代理人　詹豐吉律師
　　　　　　沈以軒律師
被　　　告　李培源
訴訟代理人　李美惠
　　　　　　李美雅
複代理人　　楊華興律師
上列當事人間清償借款事件，本院於民國100 年5 月2 日言詞辯
論終結，判決如下：
    主  文
原告之訴駁回。
訴訟費用由原告負擔。
    事  實  及  理  由
一、原告起訴主張：兩造原為夫妻關係，於民國76年4 月26日結
    婚，88年11月2 日離婚。被告曾於86年間向伊借款新臺幣（
    下同）353 萬5,410 元以於大陸廈門購置房產。伊乃於86年
    6 月24日，向華泰商業銀行（前身為「第二信用合作社」）
    借款並以其所有坐落臺北市○○段○ ○段11-28 地號土地及
    其上7117建號即門牌號碼為臺北市○○○路○ 段391 巷8 弄
    36之1 號5 樓之房地為華泰商業銀行設定抵押權以供擔保。
    嗣伊依被告之指示將上開借款匯至訴外人余英儀之帳戶，借
    予被告用於購買廈門市大唐世家E8之房屋，該房屋並登記為
    被告所有。兩造離婚後，因被告不願繼續支付銀行利息及清
    償貸款，伊乃於88年12月16日代被告向銀行清償貸款本息。
    系爭借款固因兩造為夫妻關係而未立借據，然上開借款既由
    被告取得，則應認兩造間業已成立消費借貸之法律關係，被
    告自應返還上開借款；又縱認兩造間未達成借貸之合意，被
    告無法律上原因而受有353 萬5,410 元之利益，仍應將該等
    利益返還予伊。為此，爰依消費借貸、不當得利之法律關係
    訴請被告返還353 萬5,410 元。並聲明：被告應給付原告35
    3 萬5,410 元，及自88年12月26日起至清償日止，按週年利
    率5%計算之利息。
二、被告則以：伊並未向原告借款，原告亦未舉證證明兩造間有
    消費借貸合意之存在。又伊經營之公司之財務及兩造共有之
    銀行帳戶均交由原告管理，兩造間之資金往來僅係夫妻共同
    理財行為，伊並未向原告借款亦無不當得利之情形。又縱認
    兩造間成立消費借貸或不當得利之法律關係，然兩造於離婚
    時，業已約定於伊給付原告600 萬元後，原告即不得再向伊
    提出任何要求，此有離婚協議書（下稱「系爭離婚協議書」
    ）為憑，是兩造間之債權債務關係應已結清。況原告自離婚
    後12年來從未請求伊清償任何欠款，足認兩造於離婚時已就
    夫妻間全部財產達成和解，且伊業已履行和解條件，故原告
    之請求顯無理由等語資為置辯。並聲明：(一)原告之訴駁回；
    (二)如受不利判決，願供擔保請准宣告免為假執行。
三、兩造不爭執之事實（見本院99年4 月21日準備程序筆錄）：
  (一)兩造原為夫妻關係，於76年4 月26日結婚，88年11月2 日離
    婚。
  (二)原告於86年6 月24日匯款353 萬5,410 元至余英儀帳戶（見
    本院第15頁）。
  (三)被告於86年8 月間，以人民幣131 萬6,480 元，買受廈門市
    大唐世家E8之不動產，並登記為被告所有。該不動產業經被
    告出售、移轉他人。
  (四)兩造於88年11月2 日簽訂系爭離婚協議書第4 條約定：「甲
    方（即被告）同意自簽訂本協議書之日起至88年12月31日止
    分期支付600 萬元整給乙方（即原告）作為日後所有之贍養
    費，未來乙方不得再向甲方提出任何要求」。
四、得心證之理由：
    原告主張被告於86年間向伊借款，以購買廈門市大唐世家E8
    之房屋，伊乃依被告之指示將353 萬5,410 元匯至余英儀之
    帳戶，且伊已於離婚時，催告被告返還借款等語，然為被告
    所否認，並以前揭情詞置辯。是本件之爭點為：(一)兩造間有
    無消費借貸之法律關係存在？(二)原告得否依不當得利之法律
    關係，請求被告返還353 萬5,410 元？茲論述如下：
  (一)原告未舉證證明兩造間有消費借貸之法律關係存在。
    1.稱消費借貸者，謂當事人一方移轉金錢或其他代替物之所
      有權於他方，而約定他方以種類、品質、數量相同之物返
      還之契約。民法第474 條定有明文。消費借貸契約，必借
      貸人與貸與人雙方意思表示一致，始能成立。又當事人主
      張有利於己之事實者，就其事實有舉證之責任。民事訴訟
      法第277 條前段亦已明定。請求履行債務之訴，除被告自
      認原告所主張債權發生原因之事實外，應先由原告就其主
      張此項事實，負舉證之責任，必須證明其為真實後，被告
      於其抗辯事實，始應負證明之責任，此為舉證責任分擔之
      原則（最高法院43年臺上字第377 號判例意旨參照），若
      原告先不能舉證，以證實自己主張之事實為真實，則被告
      就其抗辯事實即令不能舉證，或其所舉證據尚有疵累，亦
      應駁回原告之請求（最高法院17年上字第917 號判例意旨
      參照）。消費借貸，既因金錢或其他代替物之交付，而生
      效力，是主張消費借貸關係存在之原告，自應就金錢交付
      及消費借貸契約意思表示合致存在各節舉證證明，始得信
      其主張為真實。
    2.原告主張伊於86年6 月24日匯款至余英儀帳戶之353 萬5,
      410 元，係被告為購買廈門市大唐世家E8之房屋，而向伊
      借貸之款項，且被告有陸續匯款至伊華泰銀行之帳戶以清
      償該借款之利息云云，為被告所否認，辯稱伊等於86年間
      購買廈門市大唐世家E8之房屋，原告匯款係基於夫妻間共
      同理財行為，並非借貸，且伊自88年下半年起陸陸續續匯
      款共計500 多萬元予原告，係為履行系爭離婚協議書之義
      務，而非為清償借款等語。查現代社會生活，匯款入他人
      帳戶之原因本即多端，或贈與，或借款或借用帳戶不足而
      一。兩造於86年間仍為夫妻關係，原告亦自承伊於華泰銀
      行開設之帳戶，因被告有匯款之需要，被告有匯錢進來而
      共同使用等語（見本院卷第179 頁背面），可知兩造間基
      於日常家務之處理或共同理財投資，金錢往來本較一般人
      頻繁。且依系爭離婚協議書第4 條所示（見本院卷第53頁
      ），被告確有於88年12月31日前分期給付600 萬元予原告
      作為贍養費之義務。實難徒以兩造間有匯款之事實，即遽
      認兩造間有消費借貸法律關係存在。且觀諸原告所提出之
      資金說明資料（見本院卷第14頁），僅為原告個人書寫製
      作之紀錄，且其上記載者為資金匯款之流程及購買廈門市
      大唐世家E8房屋之價款細目，而無被告向原告借款之記載
      。是尚難以此證明兩造間有消費借貸之合意。
    3.再者，兩造於76年4 月26日結婚時，並未約定夫妻財產制
      （本院卷第188 頁背面），依當時即91年6 月26日修正前
      民法親屬編規定，係以聯合財產制為法定財產制，除特有
      財產外，結婚時屬於夫妻之財產，及婚姻關係存續中夫妻
      所取得之財產，均為聯合財產，並以夫為有權管理聯合財
      產之人（修正前民法第1006條、第1018條第1 項前段規定
      ）。依上規定，兩造於86年間在婚姻關係存續中之所購買
      取得之大陸地區廈門房產，或用以支付部分價金之原告華
      泰銀行帳戶存款，原則上均屬聯合財產，並以被告為管理
      權人。原告依被告指示，將原告名義下之華泰銀行帳戶存
      款，匯入被告指定之余英儀帳戶，用以購買屬於聯合財產
      之廈門房產，實難認兩造間另存有消費借貸之合意。被告
      辯稱係夫妻之共同理財行為，應屬可信。參以依兩造婚姻
      存續期間應適用之民法第1030條之1 規定，上開婚姻關係
      存續中所取得之原有財產，扣除婚姻關係存續中所負債務
      後，如有剩餘，其雙方剩餘財產之差額，應平均分配。是
      於婚姻關係存續期間，以何人名義購買房地、負債，於法
      定財產關係消滅結算差額「平均分配」時，結果均屬相同
      ，將婚姻存續時夫妻間個別金錢往來、財產移動，逐一強
      以認定分別成立消費借貸或其他法律關係，實與常情有違
      。
    4.此外，原告復未舉證，證明兩造間就86年6 月24日之匯款
      353 萬5,410 元，確有消費借貸之意思表示合致，自難據
      此為有利原告之認定。準此，原告既未能舉證證明兩造間
      確有消費借貸之合意，其依消費借貸法律關係，請求被告
      返還353 萬5,410 元，自屬無據，而不可採。
  (二)原告未舉證證明被告確無法律上之原因而受利益，自不得依
    不當得利之法律關係，請求被告返還353 萬5,410 元。
    原告又主張縱認兩造間消費借貸契約因欠缺消費借貸之合意
    而不成立，惟兩造間既有資金上之流動，被告為無法律上原
    因，受有該不當利益，應予返還云云。惟為被告所否認。按
    主張不當得利請求權存在之當事人，對於不當得利請求權之
    成立要件應負舉證責任，即應證明他方係無法律上之原因而
    受利益，致其受有損害。如受利益人係因給付而得利時，所
    謂無法律上之原因，係指給付欠缺給付之目的，故主張該項
    不當得利請求權存在之當事人，應舉證證明該給付係欠缺給
    付之目的（最高法院97年度臺上字第332 號判決意旨參照）
    。本件原告既主張被告受領353 萬5,410 元係構成不當得利
    ，自應舉證證明其給付係欠缺給付之目的。查現代社會生活
    ，匯款入他人帳戶之原因本即多端，且兩造原為夫妻關係，
    依常情兩造之金錢往來必較一般人頻繁，已如前述，自難僅
    因兩造間無從認定有消費借貸法律關係存在，即得遽認原告
    所為之給付係欠缺給付之目的。原告僅以兩造間消費借貸法
    律關係不存在，即謂原告所匯予被告之353 萬5,410 元當然
    欠缺給付目的，自屬率斷。原告既未舉證證明被告確有無法
    律上之原因而受利益，致原告受有損害之事實存在，其依不
    當得利法律關係請求被告返還353 萬5,410 元，自難憑採。
  (三)況夫妻間因同居共財，財產確難界分，此等夫妻間經濟生活
    上之關係，實有別於配偶以外之關係。兩造既於88年11月2
    日簽訂系爭離婚協議書時，於該協議書第4 條約定：「甲方
    （即被告）同意自簽訂本協議書之日起至88年12 月31 日止
    分期支付600 萬元整給乙方（即原告）作為日後所有之贍養
    費，未來乙方不得再向甲方提出『任何』要求」等語，探究
    兩造於簽訂系爭離婚協議書時之真意，應係就兩造於婚姻關
    係存續之一切財產為結算。如前所述，兩造婚姻關係存續期
    間迄至88年11月2 日簽訂離婚協議書之日止，所應適用之法
    定財產制為聯合財產制。縱認前開353 萬5,410 元係被告於
    婚姻期間「所負債務」，依前揭修正前民法第1030條之1 規
    定，本係兩造離婚時法定財產結算後得分配之標的，屬離婚
    時所應處理之法律關係之一。兩造間既有上開協議書第4 條
    約定，原告同意不得再向被告「提出任何要求」，自不得就
    客觀上已屬協議範圍之內容，再為其餘之主張。
五、綜上所述，原告未舉證證明兩造間有消費借貸之合意，亦未
    證明被告確無法律上之原因而受有利益。從而，原告依消費
    借貸、不當得利之法律關係，訴請被告給付353 萬5,410 元
    及法定遲延利息，為無理由，應予駁回。
六、本件事證已臻明確，其餘兩造主張、陳述暨所提之證據，經
    審酌均與本院前揭判斷不生影響，爰不一一詳予論述，附此
    敘明。
據上論結，原告之訴為無理由，依民事訴訟法第78條判決如主文
。
中    華    民    國    100     年   5    月    23    日
                  民事第三庭  審判長法  官  王本源
                                    法  官  施月燿
                                    法  官  林尚諭
以上正本係照原本作成。
如對本判決上訴須於判決送達後 20 日內向本院提出上訴狀。如
委任律師提起上訴者，應一併繳納上訴審裁判費。
中    華    民    國  100     年    5    月    25    日
                                     書記官  吳華瑋